台灣高等法院民事判決　九十年度上字第五二七號
　　　上　訴　人　戊○○
　　　　　　　　　壬○○
　　　　　　　　　癸○○
　　　　　　　　　辛○○
　　　　　　　　　丙○○○
　　　　　　　　　甲○○○
　　　　　　　　　乙○○
　　　　　　　　　丁○○
　　　　　　　　　子○○
　　　　　　　　　丑○○
　　　被 上訴 人　己○○
　　　　　　　　　庚○○
右當事人間拆屋還地事件，上訴人對於中華民國九十年四月十一日臺灣板橋地方法院
八十九年度訴字第一四八六號第一審判決提起上訴，本院判決如左：
    主    文
上訴駁回。
第二審訴訟費用由上訴人負擔。
    事    實
甲、上訴人方面：
一、聲明：
  (一)請求廢棄原審判決並判令被上訴人溫卜南等十二人應將坐落台北縣三重市○○○
    段二七六及二八一地號地上門牌三重市○○路○段一八六號及同路段一八八號、
    一八八之一號第一至第四樓後側所建違章建築（如台北縣三重地政事務所土地複
    丈成果圖斜線A部分）予以拆除後將土地交還上訴人及土地共有人辛○○、庚○
    ○、朱林彩霞、游毓秀。
  (二)願供擔保請准就第一項請求宣告假執行。
二、陳述：除與原判決記載相同者予以引用外，補稱略以：
  (一)上訴人在原審係供陳同意先父在同地段六一之十一地號上原有合法建物拓路整建
    ，並未供稱同意在六一之四地號上違建，原判決未區分六一之四地號與六一之十
    一地號，顯有違誤。
  (二)被上訴人辛○○假借母親丙○○○名義將一八六、一八八及一九二號屋二至四樓
    出租與醫院，辛○○個人則具名出租一九二號一樓，顯然系爭違建之真正受害人
    為上訴人及庚○○（即一八六及一八八號屋所有人），原判決未查明庚○○是否
    同意違建，率認全部土地共有人同意第一被上訴人使用，亦有違誤。
  (三)依台灣板橋地方法院八十九年自字第一二○號詐欺案中之證據顯示辛○○、壬○
    ○二人存戶資料之存入款即為一八六、一八八、一九二之二、三、四樓之月租金
    五十三萬元，故辛○○及其妻游毓秀供詞不實。
  (四)上訴人請求拆除者，除其父於六十七年之違建外，尚有溫卜南另在六一之四地號
    上所為之違建，原判決漏未審酌，顯有違誤。
  (五)辛○○於台灣板橋地方法院八十八年自字第三十一號毀損案中供稱租約係其與辛
    ○○共同以丙○○○之名義出租，因此租約當然自始無效；另陳大江出租契約已
    屆期失效，所以與繼承陳大江原租約無關。
  (六)被上訴人於原審所提之二份租約係真正，然其於本院另提之租約（包含一八六號
    租賃在內），因二者之契約保證人、筆跡皆不同，另陳大江之印章非真正，而租
    約重複含一八八之一號及一九二號但日期卻同為七十四年四月一日，因此否認該
    租約為真正。
  (七)被上訴人所提之完工證明未在本件請求拆屋範圍內，因此其產權問題與本案無關
    。
　(八)上訴人依民法第七百六十七條及八百二十一條規定，請求排除對於所有權之妨害
　　並返還土地。
  (九)被上訴人應應證明上訴人同意，始為民事訴訟法第二百七十七條規定之義，且縱
    無反對，亦無以解為同意。
  (十)表見代理係他人表示為代理人或代理權授與行為之規定，本件丙○○○並未以代
    理人立約，而是無權訂約，因此無表見代理規定適用之餘地。
  (十一)新契約之承租標的「含後面全棟」，但據己○○稱陳大江實際係居住於一八六、
    一八八、一八八之一號後面違章三樓，不可能出租；即至今日，一八八號後面違
    章三棟尚由己○○居住，因此不可能出租。
  (十二)本件原審卷二六○頁契約中游毓秀所出租門牌一九○號房屋，未含違建之月租金
    為二十萬五千元；同卷二七○頁契約中朱林彩霞所出租一九四號房屋，未含違建
    之月租金為十八萬元，足見丙○○○所出租之三戶租金共五十三萬元並不含違建
    在內。
  (十三)七十四年租約之月租金為二十三萬元，然據丙○○○用以收租之華南銀行帳戶（
    丙○○○000000000000）所載，其在八十二年間之收租實為三十八萬元，因此七
    十四年之租約為偽。
  (十四)上訴人及共有人庚○○皆未被通知開家族會議亦未與會，而被上訴人在原審亦未
    提出會議記錄或任何證據證明上訴人曾與會並同意出租，因此其為無權出租。
三、證據：除援用第一審所提證據外，補提台北縣三重地政事務所土地複丈成果圖、
    丙○○○之華南商業銀行存款往來明細表等影本各一份為證。
乙、被上訴人壬○○、癸○○、辛○○、丙○○○、甲○○○、乙○○、丁○○、子
    ○○、丑○○、溫卜南即宏仁醫院等十人方面：
一、聲明：
  (一)上訴駁回。
  (二)如受不利判決，願供擔保請准宣告免為假執行。
二、陳述：除與原判決記載相同者予以引用外，補稱略以：
  (一)上訴人稱陳大江就上訴人所有房屋拓路後剩餘部分就地整建，其產權當然因動產
    附合而歸上訴人所有；惟上訴人所提上揭門牌號碼之建物登記簿謄本及權狀之記
    載，該建物為三十年四月二日建築成之一樓磚造平房，而該房屋於六十八年間，
    因台北縣三重市實施都市○○○○道路，由被上訴人壬○○申請拆除原屋之剩餘
    部分就地整建為四層樓之鋼筋水泥建物，此有台北縣政府北建管字第三一六號完
    工證明書及台灣板橋地方法院八十八年度自字第三一號刑事判決可稽。是以上訴
    人就上址一樓平房建物之所有權已因標的滅失而喪失，而上開經重建完成之四樓
    鋼筋水泥建物雖未辦理保存登記，但為陳大江所出資興建，並於興建完成後，以
    被上訴人壬○○名義申請核發建物完工證明，並以其為房屋稅籍納稅義務人，參
    以房屋稅條例第四條規定：房屋稅應向房屋所有人徵收之意旨，足以認定陳大江
    有意為壬○○出資興建該建物，使其取得所有權。另上訴人主張因動產附合而取
    得現有台北縣三重市○○路○段一八六號四層鋼筋水泥建物之所有權，惟事實上
    該舊建物已完全拆除，此部分事實可由上述建物底下有地下室之存在足以證明，
    當初蓋地下室之興建時，早已將舊建物拆除，故上訴人主張動產附合顯與事實不
    符。
  (二)查當時陳大江將系爭建物及土地出租與宏仁醫院，雙方依不同建號分別簽定數個
    租賃契約，上述租約中已含門牌號碼一八六號，按該租約第一條：「甲方房屋所
    在地及使用範圍台北縣三重市○○路○段一八六、一八八之一號、一、二、三、
    四樓含後面全棟及一九二號二、三、四樓全棟。」依該房屋租賃契約書內容可知
    ，該租約係以建物之門牌號碼標明承租範圍，建物所坐落之土地自當包含在租約
    範圍內，要無疑義。除台北縣三重市○○路○段一八六號係坐落在系爭六一之四
    地號土地上，一八八號亦坐落於系爭六一之四地號土地上，且該租賃契約書係上
    訴人代陳大江所書寫，故上訴人確實同意將系爭六一之四地號土地出租與宏仁醫
    院，否則豈有可能替陳大江書寫該租賃契約而不表示反對之意思。
  (三)上訴人言其未授權任何人代理管理土地或出租，惟該租約自民國七十四年簽訂後
    至上訴人八十九年提起本訴，期間長達十五年之久，上訴人對陳大江簽訂該租約
    並無表示反對之意思，按民法第一百六十九條表見代理之規定，上訴人對於第三
    人即宏仁醫院自當負授權人之責任。另上訴人未同意陳大江出租系爭土地，惟上
    訴人係被繼承人陳大江之繼承人，依民法第一千一百四十八條規定承受陳大江財
    產上之一切權利、義務，陳大江依上述租約負有提供被上訴人宏仁醫院使用系爭
    土地及建物之義務，上訴人依上揭規定自當繼承陳大江前述義務，要無疑義，故
    宏仁醫院於上述土地興建機器房、污水處理設備係有權占有。
  (四)所提之契約都是上訴人代理之租賃書，而被上證四之契約是為配合宏仁醫院改組
    ，雖印章與原審所提之契約並不相同，但皆由陳大江親自簽名。
  (五)依民事訴訟法第二百七十七條規定，上訴人應就其曾為反對之意思負舉證之責。
三、證據：除援用第一審所提證據外，補提台北縣政府北建管字第三一六號完工證明
    書、台灣板橋地方法院八十八年度自字第三一號刑事判決、台北縣稅捐稽徵處房
    屋稅繳款書、房屋租賃契約書、台北縣拆除合法房屋（台北縣三重市○○路○段
    一八八號）剩餘部份就地整建房屋完工證明書等影本各一份為證，並聲請傳喚證
    人陳錫斌。
丙、被上訴人庚○○方面：
一、聲明：同意上訴人之請求。
二、陳述：六一之四地號被上訴人亦為共有人之一，被上訴人之房屋為一八八號，後
    面違建興建時被上訴人並不知道，因此認為上訴人之請求合理。
三、證據：援用第一審所提證據。
丁、被上訴人己○○方面：
一、聲明：同意上訴人之請求。
二、陳述：與原判決記載相同。
三、證據：援用第一審所提證據。
    理　　由
一、被上訴人庚○○、己○○，未於言詞辯論期日到場，核無民事訴訟法第三百八十
    六條所列情形之一，爰依上訴人之聲請由其一造辯論而為判決。
二、上訴人起訴主張坐落台北縣三重市○○○段長泰小段六一之四地號土地 (以下稱
    系爭土地) 為上訴人及其他共有人辛○○、庚○○、朱林彩霞、游毓秀分別共有
    ，所有權應有部分各五分之一，上訴人先父陳大江未經上訴人之同意，於其上建
    築四層樓違章建築房屋 (以下稱系爭房屋)， 並出租予被上訴人溫卜南供開醫院
    之用，上訴人及被上訴人溫卜南以外之其餘被上訴人，均繼承該建物之所有權，
    爰請求被上訴人應將該建物拆除，將土地返還上訴人及全體共有人。被上訴人則
　　以上開租賃契約係經上訴人同意，且若上訴人反對，早應為之，豈有十幾後才主
　　張之理，資為抗辯。
三、查辛○○、庚○○及上訴人係於五十三年八月二十六日因贈與取得系爭土地，朱
    林彩霞於八十六年十二月九日因法院拍賣取得，游毓秀於八十二年五月二十六日
    因買賣取得，有土地登記謄本可稽。上訴人之父陳大江於六十八年間配合三重市
    ○○路道路拓寬，將坐落在上開土地上之房屋拆除，就地整建成一至四層樓之房
    屋（門牌號碼為三重市○○路○段一八六、一八八、一八八之一、一九○、一九
    二、一九四、一九六號），並在合法建物後側加蓋違章建築，將地上物全部出租
    予第一被上訴人開設醫院之事實，為上訴人及到庭之被上訴人於原審所是認 (原
    審卷二０八頁) 。又建物坐落於系爭土地上，而當時之土地共有人辛○○、庚○
    ○、乙○○、丁○○及上訴人均同意陳大江使用上開土地及同段六十一之十一號
    土地，並據上訴人及被上訴人辛○○於原審供述在卷 (原審卷二０八頁) 。何況
    上訴人所有之系爭土地既為其父陳大江所贈與，且陳大江於該土地上建築系爭建
    物，對於上訴人並無不利，上訴人亦無反對之理。又同樣坐落於系爭土地之第一
    八八號房屋及第一九二號房屋，均經上訴人代其父與被上訴人溫卜南簽訂租賃契
    約，期間自七十四年四月一日至七十七年四月一日之事實，亦為上訴人所不爭，
　　且有租賃契約二紙在卷可按 (原審卷一六八頁) 。雖上訴人以該一八八、一九二
　　號房屋等並不包含系爭土地在內  (本院卷六０頁)，然上開房屋確坐落在系爭土
　　地 (六一之四)內，有上訴人於原審所提出之就地整建房屋完工證明書可據  (原
　　審卷一一六頁以下) 。可知上訴人之父陳大江既於系爭土地上建造系爭房屋並出
　　租予被上訴人溫卜南，且經上訴人同意之事實，已至明確。是上訴人嗣又主張陳
　　大江加蓋系爭房屋未經其同意云云，並非可採。
四、上訴人雖又以其父陳大江所訂之租約期限已滿，其後係其母丙○○○未經其同意
    而訂等語。然上訴人既同意陳大江在系爭土地上加蓋系爭違章建物，則在該違章
    建築存續期間內，陳大江均屬有權使用系爭土地，至於陳大江是否將之出租予被
    上訴人溫卜南，為系爭土地與被上訴人溫卜南間之關係。即使陳大江不為出租，
    亦不會因此變為無權占有系爭土地。陳大江既於該違章建築存續期間內有權使用
    系爭土地，則於陳大江死亡後，此一使用權利應由所有繼承人繼承，而對於系爭
    土地有使用權。故上訴人以陳大江之繼承人對於系爭土地為無權占有，請求拆除
    系爭房屋，返還系爭土地，並非有理。
五、又本件被上訴人等占有系爭土地之權源，乃繼承陳大江而來。至於被上訴人陳肇
    榮雖於另案陳稱陳大江死亡之後，其子女為了孝順，乃共同開會同意由其母丙○
    ○○處理系爭土地及建物之事等語  (原審卷十七頁)，但並無證據證明陳大江之
    子女有同意由其母出租系爭房屋之事，其所述雖難盡信。然此僅為陳大江之繼承
    人就系爭房屋如何使用、收益上有所爭執，對於陳大江全體繼承人其就系爭土地
    為有權占有之事實，並無影響。上訴人若就系爭房屋之收益因如何分配，自應另
    依適當之法律規定處理，其據以主張被上訴人等為無權占有系爭土地，難謂妥當
    。又被上訴人溫卜南雖於系爭違章建物內再增建污水處理設備及機器房，但此二
    設備與原有醫院之違章建築物間有不可分之關係，業據本院履勘無誤 (本院卷一
    ０九頁) ，已屬於該違章建築物之成份，應依附合規定，由該建築物之所有人即
    上訴人與其他被上訴人取得該污水處理設備及機器房之所有權。是被上訴人溫卜
    南就系爭建物並無所有權，上訴人請求其拆除，自非有據。
六、綜上所述，上訴人主張為不可採，其本於物上請求權之法律關係，請求被上訴人
　　應將系爭房屋拆除，返還系爭土地予上訴人及共有人全體，為無理由，應予駁回
　　。原審為上訴人敗訴之判決，並無不妥。上訴意旨指摘原判決不當，求予廢棄改
    判，為無理由。
七、據上論結，本件上訴為無理由，依民事訴訟法第四百四十九條第一項、第七十八
    條，判決如主文。
中　　　華　　　民　　　國　　九十一　　年　　　三　　　月　　二十六　　日
                                民事第十七庭
                            　　　　審判長法  官　鄭  雅  萍
                            　　　　　　　法  官　吳  謀  焰
                            　　　　  　　法  官　呂  太  郎
右正本係照原本作成。
不得上訴。
中　　　華　　　民　　　國　　九十一　　年　　　三　　　月　　二十八　　日
                                          書記官　明  祖  星
